臺北高等行政法院判決
　　　　　　　　　　　　　　　92年度訴字第03710號
　　　　　　　　　　　　　　　.
原　　　告　鑫營企業股份有限公司
代　表　人　甲○○
訴訟代理人　伍尚文(會計師)
被　　　告　財政部臺北市國稅局
代　表　人　張盛和（局長）
訴訟代理人　乙○○
上列當事人間因營利事業所得稅事件，原告不服財政部中華民國
92年6月30日台財訴字第0920024332號訴願決定，提起行政訴訟
，本院判決如下：
　　主  文
原告之訴駁回。
訴訟費用由原告負擔。
　　事  實
一、事實概要：原告申報民國88年度未分配盈餘新台幣（下同）
    2,199,053元，被告初查核定其88年度未分配盈餘為5,368,8
    33元，加徵百分之十營利事業所得稅。原告不服，申請復查
    未獲變更，提起訴願亦遭決定駁回，遂提起行政訴訟。
二、兩造聲明：
　(一)原告聲明：訴願決定、復查決定及原處分均撤銷
　(二)被告聲明：駁回原告之訴。
三、兩造之爭點：原告88年度獲配之股票股利應否列為所得稅法
    第66條之9第2項所定未分配盈餘之減除項目？
　(一)原告主張之理由：
    1.按所得稅法第66條之9第1項之立法理由：「由於現行營利
      所得稅法之法定最高稅率為僅百分之二十五，而綜合所得
      稅之法定最高稅率則為百分之四十，為避免營利事業藉保
      留盈餘規避股東或社員之稅負，並基於實施兩稅合一制度
      後稅收損失，不應由股東以外之納稅義務人負擔，爰於第
      一項明定營利事業應自八十八年度起，就當年度之未分配
      盈餘加徵百分之十營利事業所得稅，‧‧‧」原告88年度
      稅後所得9,850,355元，於彌補以往年度虧損14,559,135
      元後，仍有虧損四百餘萬元，無盈餘可供分配，並無藉保
      留盈餘規避股東或社員之稅負之情形，被告卻課以未分配
      盈餘加徵百分之十營所稅，顯然違反該條項之立法理由。
    2.所得稅法第66條之9第2項之立法理由：「為正確計算應加
      徵百分之十營利事業所得稅之未分配盈餘，爰於第二項明
      定未分配盈餘之計算基礎。原則上以實際可供分配之稅後
      盈餘為準，即除當年度課稅所得額外，其屬依法減免所得
      稅之所得額、不計入所得課稅之所得額等，亦應併入計算
      未分配盈餘，同時各該營利事業依法不能分配或已不存在
      之所得，亦准予減除，俾使未分配盈餘之計算臻於公平合
      理。」獲配股票股利屬所得稅法66條第2項1款所稱「不計
      入所得課稅之所得額」，故須以面額加回未分配盈餘，惟
      帳載只能作股數增加重新計算單位成本，致獲配股票股利
      的部分不產生帳面盈餘，因此無法於第2款彌補以往年度
      虧損金額中自未分配盈餘減除。則被告之處分違反所得稅
      法第66條之9第2項「未分配盈餘應以實際可分配盈餘為基
      礎」計算之立法理由。
    3.租稅之課徵，形式上實現需依據法律核課徵收租稅，在實
      質上要求租稅負擔必須在國民之間公平分配，使所有之納
      稅人，按其實質負擔租稅能力，負擔其所應負擔之租稅。
      國民之租稅負擔，應分別按其經濟能力，亦即按其租稅負
      擔能力為依據，使在同樣狀況者應同等待遇，不同狀況者
      應不同待遇，是所謂「量能課稅」原則，惟被告之處分違
      背此一原則。
      股票股利與現金股利雖同為投資所獲收益，但對投資者
        而言股票股利與現金股利卻係完全不同：對投資者而言
        ，獲配現金股利，其投資收益已完全實現，而獲配股票
        股利者，需等到出售時才產生現金流入，獲利也在出售
        時始真正實現，因此若在獲配股票股利年度即計入未分
        配盈餘，根本無法產生盈餘分配予股東，還要加徵百分
        之十營所稅，與實質所得不符，違反「量能課稅」之基
        本精神。
      原告係獲配股票股利，並無法分配，且股票也未出售，
        實際所得尚未產生，對股東而言，因為股票股利不產生
        盈餘，因此未能選擇是否分配盈餘，而公司又要被加徵
        百分之十之營所稅，顯然所繳納之營所稅並非係盈餘之
        百分之十，而是原出資額之一部分，造成「課稅侵蝕稅
        本」且與獲配現金股利者負擔不同之稅負結構，違反租
        稅公平。
      若原告獲配之股利12,811,052元係為現金股利時，則稅
        後所得將為16,520,025元，將該所得用以彌補以往年度
        虧損14,559,135元後，未分配盈餘將僅有二百餘萬元，
        僅需加徵二十餘萬元營所稅且可選擇分配盈餘予股東而
        不必加徵百分之十營所稅，但同樣係獲配轉投資公司股
        利，被告獲配股票股利，卻必需加徵未分配盈餘較獲配
        現金股利多三十餘萬元，被告顯然違背「量能課稅」之
        基本精神。
    4.被告之處分係違反法律：
      按司法院釋字第420號解釋：「涉及租稅事項之法律，
        其解釋應本於租稅法律主義之精神，依各該法律之立法
        目的，衡酌經濟上之意義及實質課稅之公平原則為之。
        」在解釋及適用稅法時，應以人民之實際經濟地位及一
        定事實為依歸，俾使稅捐之課徵與實質相符。本案原告
        己將可分配之盈餘全數作分配，卻被課徵「未分配」盈
        餘營所稅，其原因並非因原告會計處理方式錯誤亦或未
        取具稅法規定憑證所致，而係依照商業會計法所制訂的
        商業會計處理準則與稅法規定不同所致，被告及訴願決
        定以「法律規定明確」為由而不考量原告「己將全數可
        分配盈餘分配」之事實顯然違反司法院釋字第420號解
        釋意旨，違反「量能課稅」之精神。
      所得稅法第66條之9第2項明定十款依法得為計算未分配
        盈餘之減除項目，其中一至九款為列舉規定，餘第十款
        為概括規定；第十款明定「其他經財政部核准之項目」
        ，顯因同法第一至九款規定無法逐項列舉，而以法律授
        權財政部得視案情是否符合首揭立法理由之原則，諸如
        財政部所發布「短期投資跌價損失」「無實際收付利息
        」等財稅差異可自未分配盈餘項下減除之函令。所得稅
        法第66條之9，未考量獲配股利有現金及股票二種情況
        ，若係獲配現金，便不會與立法意旨相違背，但若獲配
        股票，便發生原告係累積虧損卻被加徵之情形。因此對
        於股票股利所產生之財稅差異，應比照財政部發布「短
        期投資跌價損失」「無實際收付利息」等解釋令的意旨
        ，自未分配盈餘項下減除，以符合實質課稅精神。
    5.所得稅法就有關未分配盈餘加徵百分之十規定，在87年實
      施「兩稅合一」後產生不同，在86年度以前之未分配盈餘
      課稅規定係適用所得稅法76條之1，而87年度起則規範在
      所得稅法66條之9。修正後所得稅法第66條之9與修正前同
      法第76條之1相較，除修正後增加第九款之減除項目外大
      致相同，惟修正後在施行細則新增第48條之10第4項對於
      第二款彌補以往年度虧損係以「當年度之未分配盈餘實際
      彌補以往年度虧損之數額」規定。修正前有關「彌補以往
      年度虧損」並無施行細則來作規範，過去以往年度虧損是
      指稅務上之虧損，而可彌補數係以稅上所得來彌補。原告
      獲配股票股利若在舊制兩稅合一前，係可用來彌補以往年
      度的稅上虧損，然在新制，因施行細則第48條之10第4項
      之規範，由於股票股利無財務所得，無法彌補稅上虧損，
      而被加徵百分之十營利事業所得稅。立法機關授權行政機
      關發布命令為補充規定者，行政機關於符合立法意旨且未
      逾越母法之限度內，亦得就執行法律有關之細節性、技術
      性事項以施行細則定之，惟其內容不得牴觸母法或對人民
      之自由權利利增加法律所無之限制，司法院釋字第313 、
      3 67、385、413、415及458號解釋闡釋甚明，所得稅法施
      行細則第48條之10第4項之規定係違反母法立法意旨，至
      為明顯。原告無可分配盈餘，卻因股票股利之財稅差異加
      徵百分之十營所稅，顯與立法理由相違背。
    6.股票股利對未分配盈餘的影響，並非單純之「時間性財稅
      差異」而已：會計上所謂之時間性財稅差異，係因稅法與
      財務會計對所得或費用認列時點不同而產生跨年度之差異
      ，此差異金額會因為時間經過而消除。股票股利在稅法上
      按面額計入，但是在財務會計上，並非於將來定能按面額
      以上之價格出售，而獲得相同之回轉金額，若出售價格高
      於面額時當然另外產生財務上之未分配盈餘，但若低於面
      額出售而產生虧損，則原已按面額加徵之營所稅亦無盈餘
      可分予股東，造成無盈餘卻被加徵營所稅，因此獲配股票
      股利是否產生盈餘係為不確定。惟有將獲配股票股利先於
      獲配年度之未分配盈餘項下減除，透過財務會計註記股數
      增加重新計算每股成本之方式至出售年度再計算真正之企
      業盈餘，始不致形成股東未分配盈餘公司卻先繳稅之畸型
      稅制，始能符合所得稅法66條之9之立法意旨及「實質課
      稅」之基本精神。
    7.原告主張獲配股票股利應自未分配盈餘項下減除係為反應
      企業真實盈餘狀況，而非主張法律上所無之「租稅優惠」
      ，因股票股利在出售年度若產生盈餘仍為應課稅未分配盈
      餘。
　(二)被告主張之理由：
    原告申報88年度未分配盈餘2,199,053元，被告初查核定未
    分配盈餘為5,368,833元，加徵百分之十營利事業所得稅為
    536,883元，減除已自行繳納之稅額185,781元及以89年度應
    退稅額抵繳之金額34,124元，核定應補徵未分配盈餘加徵百
    分之十營利事業所得稅為316,978元。原告不服，主張被告
    初查調整彌補以往年度虧損數由原帳列累積虧損14,559,135
     元，變更核定88年度稅後盈餘數為9,850,35 5元，使得原
    告當年度獲配之股票股利12,811,052元，依所得稅法第66條
    之9規定須加計於未分配盈餘申報書第三項中，然依一般公
    認會計原則，獲配股票股利並無實質所得，僅作股數增加，
    因此原告不論帳面上或實質上並無所得可供分配，卻須加徵
    未分配盈餘所得稅，造成課稅侵蝕稅本情事云云，申請復查
    。復查決定以依所得稅法施行細則第48條之10第4項規定，
    所得稅法第66條之9第2項第2款所稱彌補以往年度之虧損，
    係指營利事業以當年度之未分配盈餘實際彌補以往年度累積
    虧損之數額。被告依原告股東會決議數核定彌補以往年度之
    虧損為9,850,355元，並無不符。又依所得稅法施行細則第
    48條之10第2項規定，所得稅法第66條之9第2項所稱依本法
    或其他法律規定不計入所得課稅之所得額包括依本法第42條
    第1項不計入所得額課稅之所得額，被告依申報數核定不計
    入所得課稅之所得為12,811,052元（即股票股利），尚無不
    合為由，駁回其復查之申請。原告不服復執前詞提起訴願，
    訴願決定持與被告相同之論見，駁回其訴願。原告仍執陳詞
    爭訟，尚難謂有理由。
　　理  由
一、按「自八十七年度起，營利事業當年度之盈餘未作分配者，
    應就該未分配盈餘加徵百分之十營利事業所得稅，不適用第
    七十六條之一規定。前項所稱未分配盈餘，係指經稽徵機關
    核定之課稅所得額，加計同年度依本法或其他法律規定減免
    所得稅之所得額、不計入所得課稅之所得額、已依第三十九
    條挸定扣除之虧損及減除左列各款後之餘額：一、當年度應
    納之營利事業所得稅。二、彌補以往年度之虧損。‧‧‧」
    為所得稅法第66條之9所明定。次按「本法六十六條之九第
    二項所稱依本法或其他法律規定不計入所得課稅之所得額，
    係指左列各款規定之所得額：‧‧‧二、依本法第四十二條
    第一項及促進產業升級條例第十六條、第十七條規定，不計
    入或免予計入所得額課稅之所得額。‧‧‧」「本法第六十
    六條之九第二項第二款所稱彌補以往年度之虧損，係指營利
    事業以當年度之未分配盈餘實際彌補其以往年度累積虧損之
    數額。」所得稅法施行細則第48條之10第2項及第4項亦有明
    文。
二、原告申報88年度未分配盈餘2,199,053元，經被告初查核定
    為5,368,833元，加徵百分之十營利事業所得稅為536,883元
    ，減除其已自行繳納之稅額185,781元及以89年度應退稅額
    抵繳之金額34,124元後，應補徵未分配盈餘加徵百分之十營
    利事業所得稅為316,978元。原告不服，循序提起行政訴訟
    ，主張本年度其獲配之股票股利以面額計6,669,670元，並
    未出售，實際所得尚未產生，僅能作股數之增加，無法分配
    予股東，若在獲配股票股利年度即計入未分配盈餘，加徵百
    分之十營利事業所得稅，與實質所得不符，違反所得稅法第
    66條之9第2項之立法理由及量能課稅之基本精神云云，詳如
    事實欄所載。兩造就本件事實俱無爭執，爭點所在為原告88
    年度獲配之股票股利應否列為所得稅法第66條之9第2項所定
    未分配盈餘之減除項目？
三、經查股票股利係所得稅法第66條之9第2項所稱依法不計入所
    得課稅之所得額，被告將系爭股票股利列入未分配盈餘，係
    依明確之法律規定而為，並非無據。按所得稅法第66條之9
    第2項就同條第1項所稱未分配盈餘，係「經主管稽徵機關核
    定之營利事業所得額」減除所列各款後之餘額，原告轉投資
    所獲得之股利無論為股票或現金，均為投資獲得之收益，縱
    不計入課稅所得，屬免納營利事業所得稅之所得，仍係原告
    之所得，自應計入全年所得額內。而商業會計法及財務會計
    處理等相關規定，於會計上就公司帳務處理之方式，規範會
    計項目之記載及計算，與所得稅法規定之課稅原則，係屬不
    同範疇，原告收取之股票股利，財務會計上不列為收益，係
    會計上對於股票股利計算每股成本帳面價值之處理，與其有
    無實現獲利係屬二事。股票股利亦屬投資收益，僅因尚未出
    售變現，其真正價值未顯現，亦有未分配盈餘之問題，自應
    計入未分配盈餘，而以面額計算，係不得不然之便宜措施。
    至於所得稅法第66條之9第2項規定，係關於稅務上所為之計
    算，其第2款規定之未分配盈餘減項為「彌補以往年度虧損
    」，自係指實際彌補以往年度虧損之數額，所得稅法施行細
    則第48條之10第4項規定與該母法規定並無不符。股票股利
    僅能帳上彌補虧損，未能顯示真正盈餘，原告所稱財稅差異
    ，係因股票股利之價值未在帳上實際顯現所致，被告將之列
    入未分配盈餘，並未違反量能課稅之精神。原告一方面不將
    股票股利變現以供實際彌補虧損，顯示真正盈餘，一方面以
    股票股利僅作股數增加，無實際所得，不能分配亦不能實際
    彌補虧損為由，要求不計入未分配盈餘，自有可議。況如原
    告主張，則將產生當營利事業以往年度為累積盈餘時，股票
    股利依法計入未分配盈餘課稅，但以往年度為累積虧損時，
    因以股票股利彌補虧損，即可免計入課稅，同屬股票股利收
    益，卻因營利事業以往年度盈虧不同而異其效果，顯非立法
    原意，原告主張均無可採。從而被告所為核定並無違誤，復
    查及訴願決定予以維持，亦無不合，原告仍執前詞聲請撤銷
    ，為無理由，應予駁回。
據上論結，本件原告之訴為無理由，爰依行政訴訟法第98條第3
項前段，判決如主文。
中    華    民    國    94    年     1    月     6    日
                  第三庭審判長法  官　鄭忠仁
                              法  官　林育如
                              法  官　楊莉莉
如不服本判決，應於送達後二十日內，向本院提出上訴狀並表明
上訴理由，如於本判決宣示後送達前提起上訴者，應於判決送達
後二十日內補提上訴理由書（須按他造人數附繕本）。
中    華    民    國    94    年     1    月     6    日
            　　　　　　　    書記官   王俊權
